【裁判字號】    98,上訴,294
【裁判日期】    980721
【裁判案由】    傷害致死
【裁判全文】
臺灣高等法院臺南分院刑事判決         98年度上訴字第294號
上  訴  人
即  被  告  辛○○
選任辯護人  李宗貴律師
            郭宗塘律師
            林怡靖律師
上列上訴人因傷害致死案件，不服臺灣臺南地方法院97年度訴字
第1195號中華民國98年1月14日第一審判決（起訴案號：臺灣臺
南地方法院檢察署97年度少連偵字第31號），提起上訴，本院判
決如下：
    主  文
原判決撤銷。
辛○○成年人與少年共同傷害人之身體，因而致人於死，處有期
徒刑柒年貳月。
    事  實
一、辛○○於民國74年3月16日出生，乃成年人，與梁欣銘（民
    國71年5月20日生）、蔡沂蓁（民國73年1月27日生）、癸○○（民國70年2月20日生）、丁○○（民國70年2月2日生）
    （上四人另經原審96年度訴字第941號判決）、子○○（另
    經原審96年度訴字第1048號判決審結）、少年林○○（民國
    80年5月18日生）、龔○○（民國80 年1月20日生）（上二
    人真實姓名詳卷，經原審96年度少訴字第11號判決）等人，
    為報復蔡沂蓁疑遭吳崇成非禮一事，於民國96年3月20日下
    午19、20時許，在李天智（已審結）開設位於臺南縣永康市
    之「坤成茶行」，共商尋找吳崇成復仇之計後，而基於共同
    傷害人之身體之犯意聯絡，糾集庚○○、乙○○、陳信宏、
    王文信、壬○○、吳進峰、李欣霓、黃雅遙、王志偉、邱沅
    準、王子瑋、高浩雲、葉志偉、戴嘉辰、甲○○、戊○○、
    許晉榮、王文鼎、陳羽翔（即己○○）、葉建良、黃宇辰、
    洪珮甄（起訴書誤載為洪佩珍）、曾冠鳴、陳勁豪、康志祥
    、劉仁杰、康以諾、胡宇翔及其他姓名年籍不詳之成年人等
    ，共乘機車或自小客車先後前往助陣。嗣蔡沂蓁於同日23時
    許於臺南縣永康市○○路「藍語咖啡店」門口看到吳崇成，
    立刻和癸○○等人追趕被害人吳崇成，隨即於23時44分許在
    於臺南縣永康市○○路二段641號臺灣優力加油站（下稱優
    力加油站）旁，追上吳崇成，梁欣銘、蔡沂蓁、癸○○、丁○○、子○○、林○○及龔○○等人，即共同出手毆打吳崇
    成，辛○○則在旁觀看；又因見該處人車往來頻繁，為避人
    耳目，遂由梁欣銘及丁○○等人合力將吳崇成強押至姓名、
    年籍不詳、綽號「阿宏」之男子所駕駛之車牌3800 -JG號自
    小客車上駛離該處，辛○○亦隨之離開。迨於同日23時51
    分許，渠等將吳崇成載至臺南縣仁德鄉之「金百億釣蝦場」
    前時，梁欣銘即指示在場人等均將行動電話關機，以避免警
    方循線查緝時暴露行蹤，且為製造其不在場之假象，復託詞
    李天智要伊至臺南市安平區赴約，隨即由王志偉駕駛車牌
    1675-SR號自小客車搭載梁欣銘、邱沅準及姓名、年籍不詳
    、綽號「小倫」之女子離去，並將吳崇成交由辛○○、蔡沂
    蓁、癸○○、丁○○、子○○、林○○及龔○○等人另尋他
    處接續毆打。
二、嗣辛○○、蔡沂蓁、癸○○、丁○○、子○○、林○○及龔
    ○○及其他成年人等於翌日（21日）零時53分許，分別乘車
    牌3800-JG號自小客車及其他汽、機車，行駛至臺南市○○
    路之裕平停車場停妥後，吳崇成即遭人拖出車外，詎林○○
    、龔○○、梁欣銘、蔡沂蓁、癸○○、丁○○、子○○等人
    在客觀上均能預見眾人如共同持安全帽、機車大鎖、木板、
    石塊等物毆打他人之身體各部位，出手輕重難以控制，將可
    能因而致人於死，乃其等均因一時失慮致主觀上均未預見該
    結果之發生，仍承前同一共同傷害之犯意，由蔡沂蓁手持安
    全帽，林○○、龔○○、癸○○則或徒手或持機車大鎖毆打
    吳崇成，另丁○○與子○○亦分持長條型木板及石塊，而共
    同毆打吳崇成之身體各部位，辛○○則持石塊毆打吳崇成，
    致吳崇成受有頭部右側頂顳部、右側顳部即右側近前額處額
    部多處不規則形挫傷、左肩受肌肉層出血一處、腹部肚臍受
    瘀傷一處、背部左側受瘀傷一處、右手臂外側多處刷地形擦
    傷、右手掌大拇指及大拇指指腹處一處瘀傷、右手掌背面六
    處擦挫傷、二膝蓋及小腿前面多處差挫傷、右小腿前面一處
    撕裂傷等傷害，嗣吳崇成經路過之司機陳榮泰發現並報警送
    財團法人奇美醫院救治後，延至96年03月22日17時許，因顱
    骨骨折及顱內出血不治死亡。嗣經癸○○告發而循線查獲上
    情。
三、案經臺南縣警察局永康分局報告臺灣臺南地方法院檢察署檢
    察官偵查起訴。
    理  由
壹、程序方面
    按被告以外之人於審判外之陳述，雖不符同法第159條之1至
    之4之規定，惟經當事人於審判程序同意作為證據，法院審
    酌該言詞陳述或書面陳述作成時之情況，認為適當者，亦得
    為證據。另當事人、代理人或辯護人於法院調查證據時，知
    有第159條第1項不得為證據之情形，而未於言詞辯論終結前
    聲明異議者，視為有前項之同意，同法第159條之5定有明文
    。經查：證人林○○、龔○○、丁○○、子○○、癸○○、
    吳昱庭、庚○○、李佩蓉、陳仕弘、梁浩偉、陳榮泰、張健
    國、羅家宜、丙○○、吳進峰、李欣霓、戊○○、陳羽翔（
    即己○○）、甲○○、壬○○於警詢時之證述等相關具傳聞
    性質之證據資料，公訴人、被告及選任辯護人均同意作為證
    據，本院審酌上開證人之陳述及證據資料作成時之情況，核
    無違法取證或其他瑕疵，認為以之作為證據為適當，則上開
    證人於審判外之陳述及相關證據資料，自得做為證據。
貳、認定犯罪事實所依據的證據及理由：
一、訊據被告辛○○矢口否認有前揭犯行，辯稱伊雖有全程參與
    ，但僅於被害人吳崇成遭癸○○等人毆打倒地後持小石塊扔
    向被害人吳崇成之腿部，伊並無參與毆打被害人之行為，亦
    不承認有傷害致死之行為及犯意云云。
二、
  (一)上開犯罪事實，業據證人即共犯癸○○、少年林○○、少年
    龔○○、丁○○、子○○、乙○○、庚○○等人於先後於警
    詢或偵查中證稱有親眼看到辛○○手拿磚塊毆打吳崇成等語
    綦詳，經核所證內容大致相符。
  (二)又被害人吳崇成因受鈍力撞擊，頭部受有右側頂顳部、右側
    顳部即右側近前額處額部多處不規則形挫傷、左肩受肌肉層
    出血一處、腹部肚臍受瘀傷一處、背部左側受瘀傷一處、右
    手臂外側多處刷地形擦傷、右手掌大拇指及大拇指指腹處一
    處瘀傷、右手掌背面六處擦挫傷、二膝蓋及小腿前面多處差
    挫傷、右小腿前面一處撕裂傷等傷害，致顱骨骨折、硬腦膜
    上腔出血、硬腦膜下腔出血、蜘蛛膜下腔出血及腦幹出血，
    經送財團法人奇美醫院救治後，延至96年03月22日17時許，
    因顱骨骨折及顱內出血不治死亡，死亡方式屬「他殺」之事
    實，業經台灣台南地方法院檢察署檢察官會同法醫師相驗無
    訛，有勘驗筆錄、相驗屍體證明書、該署96南相甲法醫研究
    所96年6月22日法醫理字第0960001405號函附解剖報告書及
    鑑定報告書各1份在卷足稽（見96年度相字第449號影印卷第
    17 頁、第19至23、33至47、26頁），並有財團法人奇美醫
    院診斷證明書1紙附卷足憑（見96年度相字第449號影印卷第
    16 頁），又吳崇成係經陳榮泰發現並報警送醫急救乙節，
    亦據證人陳榮泰於警詢中證述綦詳在卷（見警卷第16至18頁
    ），核與證人即被害人家屬丙○○於警詢及少年保護事件調
    查審理時證述情節相符（見警卷第7-9頁、少調卷第147-155
    頁、第197-203頁），此外尚有臺南市警察局指揮中心受理
    110報案紀錄單、及現場照片2幀、路口監視器翻拍照片33幀
    附卷可稽（見96年度相字第449號卷第16、17、19、23頁、
    第33至47頁，96年度偵緝字第951號卷第29頁，警卷第300至
    315頁），從而被害人因被告與其他共犯即梁欣銘、蔡沂蓁
    、癸○○、丁○○、子○○及少年林○○、龔○○等人所施
    之混合毆打之行為，而受有如事實欄所受之傷害因而不治死
    亡之事實，亦堪認定。
  (三)綜上，被告既有於茶行處參予謀議，嗣又共同前往優力加油
    站在場助勢，之後被害人被載往裕平停車場，被告亦隨後前
    往，並有參與毆打被害人之行為，被害人並受有如事實欄所
    載之傷害因而不治之事實，顯見被告確與梁欣銘、蔡沂蓁、
    癸○○、丁○○、子○○、林○○、龔○○等人有傷害之共
    同犯意聯絡及行為分擔，足認被害人之死亡與被告辛○○之
    傷害行為確有因果關係。
三、
  (一)按加重結果犯，以行為人能預見其結果之發生為要件，所謂
    能預見乃指客觀情形而言，與主觀有無預見之情形不同，若
    主觀上有預見，而結果之發生又不違背其本意時，則屬故意
    範圍。又加重結果犯對於加重結果之發生，並無主觀上之犯
    意可言，共犯中之一人所引起之加重結果，其他之人應否同
    負加重結果之全部刑責，端視其就此加重結果之發生，「於
    客觀情形能否預見」，而非以各共犯之間，主觀上對於加重
    結果之發生，有無犯意之聯絡為斷（最高法院93年度台上字
    第260號判決參照）。即以行為人客觀上能預見其結果之發
    生，而主觀上未預見為成立要件（最高法院91年度台上字第
    1042號判決參照）。另刑法上之傷害致死罪係結果犯，如多
    數人下手毆打，本有犯意之聯絡，即屬共同正犯，對於共犯
    間之實施行為，既互相利用，就傷害之結果，自應同負責任
    （最高法院19年上字第1846號判例足資參照）；又死亡之結
    果，自係共犯等合同行為所致，無論死於何人所加之傷，在
    共犯間均應負全部之責，並無分別何部分之傷孰為下手人之
    必要（最高法院27年上字第755號判例足資參照）。
  (二)經查：被害人之死亡原因係因「顱骨骨折及顱內出血不治死
    亡」等情，已如前述，而按於多人同時或先後毆擊被害人身
    體各部位，且有人持安全帽猛擊其頭部，或多人持機車大鎖
    、木板及石塊揮打被害人，出手輕重難以控制，可能導致被
    害人死亡之結果，此乃客觀上一般人所能預見之情形，乃被
    告因一時衝動致欠考慮而主觀未預見該結果之發生，因而基
    於傷害之犯意，而與其他共犯分別以安全帽、機車大鎖、木
    板、石塊、或以徒手之方式毆打被害人因而致被害人死亡，
    其自應負傷害致死之責。被告所辯，係屬事後卸責之詞，不
    足採信。
四、
  (一)
  (1)證人甲○○於本院證稱：「 (有無從坤成茶行到加油站？)
    有的，當時係戊○○載我的，跟很多人去，那時候沒有看到
    被告。我知道吳崇成在加油站那邊被打，當時候我沒有看到
    被告。… (在裕平停車場，你有無看到被告？)有的。(當時
    打人你有無看到？)我有看到死者被打，那時有十幾個人打
    被害人，有拿棒球棍的。當時我的位置離現場約從門口到
    書記官座位的距離。當時我在旁觀，當時我旁邊有戊○○、
    己○○、被告。(被告有拿石頭丟死者，有看到否？)我沒有
    看到。」等語 (本院卷第75至79頁)。
  (2)證人戊○○於本院證稱：「 (當天你有無到裕平停車場？)
    有的。跟甲○○、己○○去。(在停車場有沒有看到打人？)
    有的，大約七、八個人打一個人，有拿木板、安全帽、大所
    ，打人者我不認識。當時我離打人的地方約從法庭門口到檢
    察官座位。當時我在旁觀，當時我旁邊還有被告、甲○○、
    己○○。(你有無看到打人的打完之後離開？)我有看到他們
    離開，他們打完喊『閃開』，我們就跟著離開了。(你們離
    開之後，被告又拿石頭丟被害人，有無看到？)有的。我要
    走的時候有看到他拿一顆碎石頭 (建築廢棄的水泥)約手掌
    般大小，丟被害人腳的方向，丟之後他就走了之後我們就一
    起走了。(被告拿石頭丟死者的時候，打人者是否離開了，
    有無看到被告丟石頭？)離開了，那些打人的人沒有看到，
    那時候他們已經到了停車的位置，距離約有從法庭門口到法
    台的後門。… (後來被告有丟石頭，丟石頭除了你看到，己○○有無看到？)我看到，己○○他有沒有看到我不知道，
    因為我要到停車的地方，要跟被告打招呼的時候有看到他拿
    石頭丟。(你有看到被告丟石頭，丟到哪裡去有無看到？)
    丟到被害人的腳邊，至於有沒有丟到我沒看到，是往被害人
    腳邊的方向丟去。」等語 (本院卷第82至83頁)。
  (3)證人己○○（即陳雨翔）於本院審理時證稱「 (96年3月20
    日晚上有無到裕平停車場？)有的。(在裕平停車場有無看到
    被告？)有的。(當時有無看到吳崇成被何人打？)我不清楚
    。他大概被五至十個人打。我當時離打架現場約從法庭門口
    到審判長座位那麼遠。(當時在那邊看得還有誰？) 我只記
    得戊○○、『建良』，另外的我忘記了。(當時有無看到被
    告毆打死者？)沒有。(被告當時在什麼地方？)我在現場的
    時候，認識的人不是很多，我想找壬○○，我就有看到被告
    ，他當時在我的左手邊附近，也離死者的距離跟我與打被害
    人的現場一樣遠，當時候我也是在旁觀看。(你或是被告先
    離開？)我先離開的。(有無看到被告拿石頭丟倒地的被害人
    ？)沒有。」等語 (本院卷第63至68頁)，從而證人己○○既
    已先行離開現場，其對於離開後被告有無毆打被害人一節，
    即無法知悉，亦無法為被告並未毆打被害人之證明。又證人
    甲○○與戊○○及己○○雖結伴而行，並稱有看到被告在現
    場，但對於被告所站立之位置、對於有無看到被告打人或何
    人先行離開現場等情節所供均不相符，所述是否真實，尚非
    無疑，從而證人甲○○與戊○○之證詞亦無法為被告有利之
    證明。
  (二)
  (1)另證人謝海源於本院審理時雖證稱「（癸○○有明白告訴你
    ，被告係被他陷害的嗎？）是的。（癸○○還有告訴你，他
    找了一些人去陷害被告否？）是的。」等語，惟其復證稱「
    （癸○○也有說他找那些人去陷害被告嗎？）他說找同案被
    告，沒有指名道姓。…（癸○○有跟你說過，被告沒有涉案
    否？）他沒有這麼說。」（本院卷第152至155頁），足見證
    人謝海源之供述並無法證明被告確未涉案，另亦無法證明證
    人丁○○、庚○○、乙○○等人於偵訊中之供述係因受癸○○之指使為故意陷害被告而為，是證人謝海源之證詞自不足
    資為被告有利之依據，附此敘明。又證人壬○○於本院證稱
    伊並未到去停車場（本院卷第70至71頁），足見證人既未在
    案發現場，其供述自不足資為被告有利之依據，至證人乙○○於本院審理時證稱：辛○○在停車場有無毆打吳崇成，因
    為伊跟丑○○先離開了，所以事後情形伊不知道等語（本院
    卷第128頁），經核與其於偵訊中之供述不符，另起訴書所
    列之證據清單編號9至36、44、45之證人梁新銘等人之供述
    內容雖均「未」提及被告有參予此次行為，然證人或供述未
    前往裕平停車場現場、或供稱不認識被告，從而其等之證言
    均不足為被告有利之認定，附此敘明。
  (2)證人丁○○於本院審理時證稱：並無看到辛○○拿磚頭打吳
    崇成，…當時癸○○叫我要講辛○○也有拿石塊打吳崇成，
    說這樣我們會判的比較輕等語（本院卷第121頁）；證人庚○○於本院審理時證稱：在停車場的時候，沒有看到辛○○
    是否有拿石頭打吳崇成。在檢察官那邊作證時候，你有說在
    停車場的時候，辛○○到路邊撿一粒直徑約十幾公分的石頭
    ，用該石頭毆打吳崇成，是聽人家這麼說，我沒有看到，至
    於何人說我不認識等語（本院卷第125頁）；與其等於偵查
    中所述看到被告毆打被害人之情節迥異，應屬事後迴護被告
    之詞，不足採信。
五、本件事證已臻明確，被告辯稱本件並無傷害致死之犯行云云
    ，不足採信，本件事證明確，被告辛○○傷害吳崇成致死之
    犯行，洵堪認定。
參、論罪科刑之理由
一、核被告辛○○所為，係犯刑法第277條第2項前段之傷害致死
    罪。被告與梁欣銘、蔡沂蓁、癸○○、丁○○、子○○、少
    年林○○、龔○○等人就上開傷害致死罪，其中傷害部份有
    犯意之聯絡及行為之分擔，且就致死之結果於客觀上均能預
    見，惟主觀上均未預見，應依刑法第28條之規定論以傷害致
    人於死罪之共同正犯。
二、又被告係於民國74年3月16日出生，為成年人，共犯林○○
    為民國80年5月18日出生、龔○○為民國80年1月20日出生，
    分別係十二歲以上未滿十八歲之少年，有其等之年籍資料在
    卷足憑，被告與少年二人共犯上開傷害致死罪，除法定刑無
    期徒刑部分，依法不得加重其刑外，其餘應依兒童及少年福
    利法第70條第1項前段規定，加重其刑。
肆、撤銷原判之理由
一、原判決以被告犯行罪證明確，因予論罪科刑，固非無見。惟
    查：無期徒刑不得加重，刑法第65條第1項定有明文。而本
    件傷害致死罪之法定本刑為「無期徒刑或七年以上有期徒刑
    」。其法定最高本刑為無期徒刑部分，依法不得加重，乃原
    判決依兒童及少年福利法第70條第1項前段規定加重其刑時
    ，竟未予區分，就無期徒刑部分一併加重其刑，有適用法則
    不當之違法。
二、本件被告提起上訴，猶執前詞，否認有本件之犯行云云，雖
    為無理由，惟原審判決既有前開違誤之處，即屬無可維持，
    自應由本院將原審判決予以撤銷改判。爰審酌被告係成年人
    ，竟為報復共犯蔡沂蓁疑遭被害人吳崇成非禮，而夥同多位
    共犯少年及成年人傷害被害人致死，犯罪所生危害非輕，且
    其於前開優力加油站時並未出手毆打被害人，迨至裕平停車
    場始毆打被害人，犯罪情節較之其他共犯輕微，且非原始肇
    因者，惟迄未與被害人家屬達成民事和解等一切情狀，量處
    如主文第二項所示之刑。
三、被告所持供犯罪之石塊並未扣案，且無證據證明係被告所有
    之物，亦非屬違禁物，爰不予宣告沒收。
伍、論罪法條
一、刑事訴訟法第369條第1項前段、第364條、第299條第1項前
    段。
二、兒童及少年福利法第70條第1項前段。
三、刑法第28條、第277條第2項前段。
本案經檢察官羅清溪到庭執行職務。
中    華    民    國    98    年    7     月    21    日
                  刑事第四庭    審判長法  官  吳志誠
                                      法  官  高明發
                                      法  官  羅心芳
以上正本證明與原本無異。
如不服本判決應於收受送達後10日內向本院提出上訴書狀，其未
敘述上訴理由者，並得於提起上訴後10日內向本院補提理由書（
均須按他造當事人之人數附繕本）「切勿逕送上級法院」。
                                      書記官  蔡振豐
中    華    民    國    98    年    7     月    22    日
附錄本案論罪科刑法條全文
刑法第277條
傷害人之身體或健康者，處3年以下有期徒刑、拘役或1千元以下
罰金。
犯前項之罪因而致人於死者，處無期徒刑或7年以上有期徒刑；
致重傷者，處3年以上10年以下有期徒刑。


司法院資訊處製作；財團法人民間司法改革基金會備份。
